臺灣花蓮地方法院刑事判決　　　　　　　 100年度訴字第92號
公　訴　人　臺灣花蓮地方法院檢察署檢察官
被　　　告　陳國旺
　　　　　　杜政遠
上列被告因偽造文書等案件，經檢察官提起公訴（99年度偵字第
994號、第995號），本院判決如下：
    主  文
陳國旺共同行使偽造公文書，足以生損害於公眾及他人，累犯，
處有期徒刑貳年。偽造申請日期為97年10月28日之「臺北地方法
院地檢署監管科」上偽造之「臺灣臺中地方法院檢察署印」公印
文壹枚、申請日期為97年10月28日之「臺北地檢署監管科收據」
上偽造之「臺灣臺中地方法院檢察署印」公印文壹枚、「黃亦傑
」署押壹枚及申請日期為97年11月27日「臺北地檢署監管科裁決
收據」上偽造之「臺灣臺北地方法院檢察署印」公印文壹枚、「
張國勳」署押壹枚，均沒收之。
杜政遠共同行使偽造公文書，足以生損害於公眾及他人，處有期
徒刑貳年。偽造申請日期為97年11月27日「臺北地檢署監管科裁
決收據」上偽造之「臺灣臺北地方法院檢察署印」公印文壹枚、
「張國勳」署押壹枚，均沒收之。
    事  實
一、陳國旺於民國97年間因違反兒童及少年性交易防制條例案件
    ，經臺灣桃園地方法院判處有期徒刑2月確定，嗣於97年8月
    21日易科罰金執行完畢。詎不知悔改，於97年10月間與杜政
    遠、劉濬豪（業經本院另案判決確定）加入由不詳姓名年籍
    成年男子所組成之詐欺集團，共同基於為自己不法所有之意
    圖及僭行公務員職權、行使偽造公文書、詐欺取財之犯意聯
    絡，先由該詐欺集團在中國大陸地區成員負責打電話給被害
    人冒充係我國政府官員，以不實事項訛詐被害人，致被害人
    陷於錯誤後，由陳國旺負責在臺灣接應及分配工作並兼任車
    手工作，再由陳國旺、杜政遠、劉濬豪等人組成車手集團，
    前往與被害人約定之地點，再推由一人出面向被害人行騙及
    收款。嗣該詐欺集團在中國大陸地區之成員於97年10月24日
    以電話向姥方金美詐稱其涉嫌違反洗錢防制法，須領出款項
    作監管之用，迨姥方金美信以為真後，該詐欺集團隨即通知
    陳國旺出面取款，陳國旺即於同年月28日至臺中縣烏日鄉○
    ○路上之「阿茂大賣場」與姥方金美見面，謊稱其係臺北地
    檢署之公務員「黃亦傑」（起訴書誤載為陳俊濱），冒充臺
    北地檢署之公務員而僭行財產扣押之職權，致姥方金美因此
    陷於錯誤，將現金新臺幣（下同 ）430萬元交給陳國旺，陳
    國旺即持偽造申請日期為97年10月28日之「臺北地方法院地
    檢署監管科」（其上有偽造之「臺灣臺中地方法院檢察署印
    」公印文1枚）、申請日期為 97年10月28日「臺北地檢署監
    管科收據」（其上有陳國旺偽造「黃亦傑」之署名及「臺灣
    臺中地方法院檢察署」公印文各1枚）之公文書各1紙給姥方
    金美以行使之，足以生損害於臺北地檢署、臺中地檢署、黃
    亦傑及其等職務行使之正確性、司法之公正性等。
二、嗣該詐欺集團又基於前開為自己不法所有之意圖及僭行公務
    員職權、行使偽造公文書、詐欺取財之接續犯意，再以電話
    聯繫姥方金美，要求其將現金 180萬元交付監管，姥方金美
    亦信以為真，該詐欺集團隨通知陳國旺上情，陳國旺即於同
    年11月27日指派杜政遠、劉濬豪至臺中縣烏日鄉○○路之老
    人養設中心附近，杜政遠陪同劉濬豪一起前往，並交付偽造
    申請日期為97年11月27日之「臺北地檢署監管科裁決收據」
    （其上有偽造之「臺灣臺北地方法院檢察署印」公印文 1枚
    ）之公文書 1紙予劉濬豪，由劉濬豪在其上偽簽「張國勳」
    署名 1枚後，至該老人養設中心前，向姥方金美謊稱其係臺
    北地檢署之公務員「張國勳」，冒充臺北地檢署之公務員而
    僭行財產扣押之職權，致姥方金美因此陷於錯誤，將現金18
    0 萬元交給劉濬豪，劉濬豪即將上開偽造之公文書持交姥方
    金美收執而行使之，足以生損害於臺北地檢署、張國勳及其
    等職務行使之正確性、司法之公正性等。劉濬豪詐得前開款
    項後，即將 180萬元交給在旁把風、監督之杜政遠，並取得
    報酬約 3萬元。嗣姥方金美發現受騙而報警處理，經警將於
    上開偽造之公文書上所採得指紋數枚送鑑比對後，發現與陳
    國旺、劉濬豪建檔之指紋相符，始查悉上情。
三、案經姥方金美訴由臺中縣警察局烏日分局報告臺灣臺中地方
    法院檢察署檢察官呈請臺灣高等法院檢察署檢察長函轉臺灣
    臺東地方法院檢察署，再由臺灣臺東地方法院檢察署呈請臺
    灣高等法院花蓮分院檢察署檢察長函轉臺灣花蓮地方法院檢
    察署檢察官偵查起訴。
    理  由
壹、證據能力部分：
一、程序部分：按被告以外之人於審判外之陳述，經當事人於審
    判程序同意作為證據，法院審酌該言詞陳述或書面陳述作成
    時之情況，認為適當者，亦得為證據。當事人、代理人或辯
    護人於法院調查證據時，知有第159條第1項不得為證據之情
    形，而未於言詞辯論終結前聲明異議者，視為有前項之同意
    ，刑事訴訟法第159條之5定有明文。經查，被告陳國旺、杜
    政遠對於證人即被害人姥方金美於警詢時陳述之證據能力，
    於本院準備程序中均表示沒有意見，且迄於本案言詞辯論終
    結前亦均未聲明異議，是本院審酌其於警詢時之陳述並無證
    據證明顯不可信之情況，依前揭規定，認證人姥方金美之上
    開陳述具有證據能力。
二、又按被告以外之人於偵查中向檢察官所為之陳述，除顯有不
    可信之情況者外，得為證據，刑事訴訟法第159條之1第 2項
    定有明文，經查，共犯劉濬豪於98年11月18日及99年11月23
    日在檢察官偵查中之證述，係經檢察官以其為證人之身分於
    供前具結所為之證述，並無其他事證足資認定其於檢察官訊
    問時有受違法取供之情事，復無特別不可信之情況存在，依
    刑事訴訟法第159條之1第2項規定，得作為證據。
三、又本案認定事實所引用之本件卷證所有之文書證據，檢察官
    及被告陳國旺、杜政遠並未主張排除前開書證之證據能力，
    且迄於本院言詞辯論終結前均未表示異議，本院審酌前開書
    證並無不得作為證據之情形，是上開證據亦均認為有證據能
    力。
貳、實體部分：
一、上開犯罪事實，業據被告陳國旺於本院準備程序及審理時均
    坦承不諱，核與證人即告訴人姥方金美於警詢時及共犯劉濬
    豪於檢察官偵訊及本院審理時證述之情節相符，並有偽造申
    請日期為97年10月28日之「臺北地方法院地檢署監管科」（
    其上有偽造之「臺灣臺中地方法院檢察署印」公印文1枚 ）
    、申請日期為 97年10月28日之「臺北地檢署監管科收據 」
    （其上有偽造「黃亦傑」署名及「臺灣臺北地方法院檢察署
    」公印文各1枚）、申請日期為 97年11月27日之「臺北地檢
    署監管科裁決收據」（其上有偽造「張國勳」簽名及「臺灣
    臺北地方法院檢察署印」公印文各1枚）公文書影本各1紙、
    臺中縣警察局烏日分局指認犯罪嫌疑人紀錄表、通聯調閱查
    詢單、姥方金美所有土地銀行、郵局、台中銀行、國泰世華
    銀行之存摺提款紀錄、姥芝敏所有郵局存摺提領紀錄、姥純
    清所有台中銀行之存摺提領紀錄及內政部警政署刑事警察局
    98年1月15日刑紋字第 0970194205號鑑驗書等影本附案可稽
    ，足認被告陳國旺之上開自白與事實相符，應堪採信。是本
    件事證明確，被告陳國旺之前揭犯行洵堪認定，應依法論科
    。
二、至於被告杜政遠則矢口否認有何檢察官所指之偽造文書、詐
    欺等犯行，辯稱：伊於11月底有跟劉濬豪說明工作的流程及
    內容，但到12月才和劉濬豪搭配，並未與劉濬豪搭配詐騙姥
    方金美，伊的工作都是陳國旺在分配云云。經查：
（一）被告杜政遠確有在事前交付詐騙之偽造公文書給共犯劉濬
      豪，並負責在場監視被害人姥方金美及共犯劉濬豪，且於
      共犯劉濬豪向被害人姥方金美取得款項後，即向共犯劉濬
      豪收取詐騙款項之事實，業據共犯劉濬豪於98年11月18日
      檢察官偵訊時供稱：「（97年11月27日有無去臺中烏日向
      被害人拿取180萬元之詐騙金額？ ）有」、「（當時擔任
      二線是何人？）阿明」、「（阿明是不是於前案審判中名
      為杜政遠之被告？）是。是我上次於被告杜政遠等人涉嫌
      詐欺、偽造文書案件進行審判視訊庭時所指認的人」、「
      （你跟被害人取款後，後來是否有看到阿明這個人？）我
      取款完後就看到阿明」、「（你交給被害人監管科的收據
      是何人給你的？）阿明」、「那表示取款前就跟阿明見面
      ？）是」等語（見98年度偵字第1398號卷第13、14頁），
      及於99年11月23日檢察官偵訊時供稱：「（本案你參與部
      分是否是最後一次？）我參與的是11月27日那次，那是我
      第一件案子」、「（當天跟你去的有誰？）杜政遠，他負
      責監視被害人及我，開車是他一台車，我開一台車」、「
      （陳國旺有沒有去？）他沒有，他都負責與杜政遠聯絡」
      等語（見99年度偵字第995號卷第62、63頁），復於本院
      審理時表示對於其犯案之經過，在之前都已經說過，其確
      有將 180萬元交給被告杜政遠乙節，亦表示沒有意見等語
      （見本院卷第162頁 ）明確。且共犯劉濬豪因與同案被告
      杜政遠、陳國旺詐騙被害人姥方金美之犯行，亦經本院以
      98年度訴字第441號判決判處有期徒刑 1年8月確定在案，
      此經本院調閱前開案卷核閱無誤，並有該案之刑事判決書
      影本附卷可證，是證人劉濬豪之前開證述，應堪採信。
（二）被告陳國旺於本院審理時以證人身分到庭證述時，雖證稱
      ：伊指派劉濬豪去向被害人姥方金美收錢，被告杜政遠沒
      有和劉濬豪一起去，是劉濬豪一人去的，收的 180萬元也
      是交給伊云云（見本院卷第164、165頁），然被告陳國旺
      於檢察官偵訊時即已供稱「（當時一線是不是杜政遠？）
      一線是劉濬豪，二線是杜政遠」等語，而被告陳國旺所稱
      之「一線」，係指負責到現場向被害人收錢之人，「二線
      」則係指負責在場把風之人，「一線」收到錢後，再交給
      「二線」乙節，業據被告陳國旺於本院審理時證稱無訛（
      見本院卷第164頁 ），可見被告杜政遠當時確實為「二線
      」人員，即負責在場把風、監控，此與共犯劉濬豪於檢察
      官偵訊及本院證述被告杜政遠當時負責之工作內容相符，
      應堪採信。復參以該詐欺集團向被害人收取詐騙款項時，
      除指派「一線」人員到場收款外，另指派「二線」人員負
      責把風及監督「一線」收款之人，而共犯劉濬豪加入詐欺
      集團後之第一次犯行即是97年11月27日向被害人姥方金美
      收取詐騙款項 180萬元，則其詐騙之手法、技巧，難免生
      疏，且亦尚未與該詐欺集團建立信任關係，若僅由共犯劉
      濬豪獨自一人前往，而無他人在旁把風、監督，如何能確
      保收款順利或防止劉濬豪黑吃黑，是被告陳國旺於本院證
      稱：當時僅有指派劉濬豪一人前往取款云云，要與該詐欺
      集團詐騙取款之行為模式不符，可見被告陳國旺於本院之
      前揭證述應係為迴護被告杜政遠之不實證述，不足採信。
（三）又被告陳國旺於本院審理時亦供稱：劉濬豪去的前幾天，
      伊有請杜政遠去中壢教劉濬豪如何做等語（見本院卷第17
      1頁 ），此與被告杜政遠於檢察官偵訊及本院審理時均坦
      承：伊有教劉濬豪犯案的流程是如何等語（見99年度偵字
      第24號卷第5頁、本院卷第171頁）相符，足見被告杜政遠
      在劉濬豪向被害人姥方金美收款前，已經有教導劉濬豪應
      如何行騙，雖被告杜政遠並未有實際向被害人取款之行為
      ，但以其在當日現場負責把風、監視之情況觀之，其等之
      犯罪型態具有相當之計畫性、組織性，堪認被告杜政遠與
      被告陳國旺、共犯劉濬豪及其所屬詐欺集團成員相互間，
      就詐騙被害人姥方金美之行為，具有相互利用之合同意思
      ，確有犯意聯絡及行為分擔無疑，是被告杜政遠辯稱其與
      本案無關云云，應係卸責之詞，無足採信，被告杜政遠之
      前揭犯行亦洵堪認定，應依法論科。
三、按所謂文書，乃以文字或符號為一定之意思表示，具有存續
    性，以為法律上或社會生活上重要事項之證明者而言，故不
    論係影本或原本，若有上述文書之性質，均屬文書之範疇；
    次按刑法上所稱之公文書，係指公務員職務上製作之文書，
    若由形式上觀察文書之製作人為公務員且文書之內容係就公
    務員職務上之事項所製作，即使該偽造之公文書上所載製作
    名義機關不存在或該文書所載之內容並非該管公務員職務上
    所管轄，惟社會上一般人無法辨識而仍有誤信其為真正之危
    險時，仍難謂其非公文書。而刑法上所稱之公印或公印文，
    係專指表示公署或公務員資格而言，即俗稱大印與小官印及
    其印文；又公印文之形式凡符合印信條例規定之要件而製頒
    ，無論為印、關防、職章、圖記，如足以表示其為公務主體
    之同一性者，均屬之；又刑法處罰行使偽造文書罪之主旨，
    重在保護文書公共之信用，非僅保護製作名義人之利益，故
    所偽造之文書，如足以生損害於公眾或他人，其罪即應成立
    ，不問實際有無製作名義人其人，縱令製作名義人係屬架空
    虛構，亦無礙於該罪之成立（最高法院22年上字第1904號、
    69年臺上字第693號判例意旨及 89年度臺上字第3155號、95
    年度臺上字第3583號判決意旨可資參照）。經查，本案偽造
    申請日期為97年10月28日之「臺北地方法院地檢署監管科」
    、申請日期為97年10月28日「臺北地檢署監管科收據」及申
    請日期為97年11月27日「臺北地檢署監管科裁決收據」等公
    文書，均係冒用公署名義所為之文書，縱該文書之製作名義
    「臺北地方法院地檢署監管科」、「臺北地檢署監管科」及
    「黃亦傑」、「張國勳」均屬虛構，惟依上開說明仍屬公文
    書，而其上偽造之「臺灣臺中地方法院檢察署印」、「臺灣
    臺北地方法院檢察署印」之印戳，因係表示公務機關之印信
    ，且為現存之政府機關，自屬偽造之公印文。
四、故核被告陳國旺、杜政遠所為，均係犯刑法第158條第1項之
    僭行公務員職權罪、同法第216條、第211條之行使偽造公文
    書罪及同法第339條第1項之詐欺取財罪。被告陳國旺、杜政
    遠與共犯劉濬豪及其他詐欺集團成員共同偽造上開公印文及
    署押係偽造公文書之階段行為，不另論罪，其等偽造公文書
    後復持以行使，偽造之低度行為應為行使之高度行為所吸收
    ，亦不另論罪。被告陳國旺、杜政遠與共犯劉濬豪及其他詐
    欺集團成員就上開所犯 3罪間，均有犯意聯絡及行為分擔，
    皆為共同正犯。被告陳國旺、杜政遠以一行為同時觸犯僭行
    公務員職權罪、行使偽造公文書罪及詐欺取財罪，為想像競
    合犯，依刑法第55條之規定，應從一重之行使偽造公文書罪
    處斷。又該詐欺集團係基於同一詐騙手法詐騙被害人姥方金
    美，被害人姥方金美亦係因一詐騙行為而受騙，並前後 2次
    交付款項，則被告陳國旺第一次親自向被害人姥方金美收款
    ，第二次指派被告杜政遠與共犯劉濬豪向被害人姥方金美取
    款，顯然係基於同一犯意所為，且係侵害同一被害人之法益
    ，屬接續行為，為包括之一罪，應論以接續犯。又被告陳國
    旺有前開所述之科刑及執行紀錄，此有臺灣高等法院被告前
    案紀錄表1份在卷可憑，其受有期徒刑執行完畢後，5年以內
    故意再犯本件有期徒刑以上之罪，為累犯，應依刑法第47條
    第 1項規定加重其刑。爰審酌被告陳國旺前有違反兒童及少
    年性交易防制條例之前案紀錄，素行非佳，其二人均年輕力
    壯，不思從事正當工作，竟利用他人對司法及公務機關之信
    任，對弱勢之老人行詐騙之行為，有損司法及公務機關之威
    信，造成被害人受騙上當，損失鉅額之金錢，且迄今尚未賠
    償被害人，惡性重大，暨被告陳國旺在該詐欺集團居於分配
    工作及車手之地位，復於本院審理時坦承犯行，尚知悔改之
    態度；被告杜政遠為擔任把風、監督之角色，犯後否認犯行
    之態度等一切情狀，分別量處如主文所示之刑。
五、至偽造申請日期為97年10月28日之「臺北地方法院地檢署監
    管科」、申請日期為97年10月28日「臺北地檢署監管科收據
    」及申請日期為97年11月27日「臺北地檢署監管科裁決收據
    」等公文書各 1紙，均已因交給被害人姥方金美，而屬姥方
    金美所有，並非被告陳國旺、杜政遠所有之物，依法固不得
    沒收之，惟被告陳國旺持以行使偽造申請日期為97年10月28
    日之「臺北地方法院地檢署監管科」上偽造之「臺灣臺中地
    方法院檢察署印」公印文1枚、申請日期為 97年10月28日之
    「臺北地檢署監管科收據」上偽造之「臺灣臺中地方法院檢
    察署印」公印文、「黃亦傑」署押各 1枚，以及被告杜政遠
    、劉濬豪持以行使偽造申請日期為97年11月27日「臺北地檢
    署監管科裁決收據」上偽造之「臺灣臺北地方法院檢察署印
    」公印文、「張國勳」署押各 1枚，均為偽造之印文，仍應
    依刑法第 219條規定，不問屬於犯人與否，均宣告沒收之。
據上論斷，應依刑事訴訟法第299條第1項前段，刑法第28條、第
158條第1項、第216條、第211條、第339條第 1項、第47條第1項
、第55條、第219條，刑法施行法第1條之1，判決如主文。
本案經檢察官張立中到庭執行職務。
中    華    民    國    100    年    5    月    25    日
                  刑事第三庭   審判長法官  李世華
                                     法官  湯國杰
                                     法官  許乃文
以上正本證明與原本無異。
如不服本判決應於收受送達後10日內向本院提出上訴書狀，並應
敘述具體理由。其未敘述上訴理由者，應於上訴期間屆滿後20日
內向本院補提理由書(均須按他造當事人之人數附繕本)「切勿逕
送上級法院」。告訴人或被害人如對於本判決不服者，應具備理
由請求檢察官上訴，其上訴期間之計算係以檢察官收受判決正本
之日期為準。
中    華    民    國   100    年    5     月    25    日
                                     書記官
附錄本判決論罪之法律條文：
中華民國刑法第158條第1項：
冒充公務員而行使其職權者，處3年以下有期徒刑、拘役或5百元
以下罰金。
中華民國刑法第216條：
行使第210條至第215條之文書者，依偽造、變造文書或登載不實
事項或使登載不實事項之規定處斷。
中華民國刑法第211條：
偽造、變造公文書，足以生損害於公眾或他人者，處1年以上7年
以下有期徒刑。
中華民國刑法第339條第1項：
意圖為自己或第三人不法之所有，以詐術使人將本人或第三人之
物交付者，處5年以下有期徒刑、拘役或科或併科1千元以下罰金
。
中華民國刑法第219條：
偽造之印章、印文或署押，不問屬於犯人與否，沒收之。